臺灣臺北地方法院民事判決　九十年度訴字第一八五二號
　　原　　　告　甲○○
　　訴訟代理人　乙○○
　　被　　　告　丙○○
右當事人間返還不當得利事件，本院判決如左：
    主    文
被告應給付原告新臺幣拾壹萬玖仟零肆拾元，及自民國九十年四月二十七日起至清償
日止，按年息百分之五計算之利息。
原告其餘之訴駁回。
訴訟費用由被告負擔十分之四，餘由原告負擔。
    事    實
甲、原告方面：
一、聲明：被告應給付原告新臺幣（下同）三十萬元，及自起訴狀繕本送達翌日起至
    清償日止，按年息百分之五計算之利息。
二、陳述：
（一）被告明知坐落臺北市○○區○○段二小段二四九之六、二四九之九地號土地（
      下簡稱二四九之六號土地、二四九之九號土地），係原告所有，竟趁原告疏未
      管理之際，於民國七十六年間至九十年三月三十一日止，無權占有原告所有上
      開土地，於其上建造房屋出租他人使用，每月租金達四萬五千元，爰依民法第
      一百七十九條規定，依每月五千元計算，請求被告給付五年間相當於租金之不
      當得利三十萬元及法定遲延利息。
（二）對被告抗辯所為之陳述：
    １被告所有房屋主結構部分並無占用原告之土地，而係其增建部分占用。被告在
      原告所有之二四九之六、二四九之九號土地上搭蓋鐵皮屋，原告曾提起刑事告
      訴，嗣後雙方達成和解，被告於九十年四月間已將其增建之鐵皮屋拆除。二四
      九之六、二四九之九號土地係原告所有，非全體大樓住戶所有，原告七十六年
      購買房地時產權清楚。
    ２將臺北市大安區地政事務所八十九年五月三十日土地複丈圖上所標示之鋼釘位
      置，與八十九年五月二十六日複丈當時所拍攝照片之鋼釘位置比照觀之，即可
      知被告所搭建之違建確已占用原告之土地。
三、證據：提出臺北市大安地政事務所八十九年五月三十日土地複丈成果圖、臺北市
    大安區調解委員會通知、臺北市稅捐稽徵處大安分處八十九年三月三十日北市稽
    大安乙字第八九○一○五二○○○號函、臺北信維郵局第二二五二號存證信函、
    和解書、臺灣臺北地方法院八十九年度偵字第一七三三八號不起訴處分書各一紙
    （以上皆影本）、違建照片五幀、土地登記謄本三份、系爭土地周圍街道照片九
    幀為證。
乙、被告方面：
一、聲明：原告之訴駁回。
二、陳述：被告所有坐落臺北市○○區○○段二小段二四九地號土地（下稱二四九號
    土地）上，建號二五三一號，門牌號碼臺北市○○街二六巷四之三號之房屋一棟
    ，係被告於七十六年間向原告購得，被告並將主建物部分出租，七十六年間租金
    一萬二千元，現在租金則為三萬元，以目前房價及鄰近地區租金標準言之，並未
    有不當得利。十多年前房客在二四九之三地號土地上搭建鐵皮屋，被告同意並知
    悉此為違法，但因該鐵皮屋非被告所搭建，故未拆除，被告亦未將應部分出租收
    取租金，嗣因原告多次至現場鬧事騷擾，房客撤出現場，被告始將該鐵皮屋拆除
    。二四九、二四九之六、二四九之九號土地本為同一塊土地，皆為建築用地（或
    稱二四九之六、二四九之九為道路用地），二四九之六、二四九之九並屬於全體
    大樓住戶所有，七十三年間原告父親申請逕為分割，七十八年都市計劃通盤檢討
    發現當時的逕為分割有誤，因此又分割出二四九之九。依臺北市大安區地政事務
    所九十年七月九日土地複丈成果圖，可知上開原告所有建物確實占有二四九之六
    號土地，然被告所有之房屋係向原告買受而來，亦非無權占有。另對於原告請求
    罹於消滅時效部分，被告拒絕給付。
三、證據：提出建造執照存根、臺北市政府都市發展局土地使用分區及公共設施用地
    證明書、臺北市大安區地政事務所建築改良物平面圖謄本、土地登記謄本、刑事
    答辯狀、房屋租約、建築改良物所有權狀、土地所有權狀、臺北市政府地政處測
    量大隊九十年五月二十五日北市地測二字第九○六○三五九四○○號函、會勘紀
    錄臺北市大安區地政事務所九十年七月十一日土地複丈成果圖、地籍圖謄本（以
    上皆影本）等件為證，並聲請傳訊大安地政事務所人員。
丙、本院依職權調閱臺灣臺北地方法院檢察署八十九年度偵字第一七三三八號竊佔偵
    查卷宗，向臺北市大安地政事務所函查臺北市○○區○○段二小段二四九之六、
    二四九之九地號土地自七十六年迄今之申報地價資料、臺北市○○區○○段二小
    段二四九、二四九之二、二四九之六、二四九之九等地號土地合併分割之歷史沿
    革、八十九年五月二十六日辦理土地複丈之相關資料。
    理      由
一、按訴狀送達後，原告不得將原訴變更或追加他訴，但擴張或減縮應受判決事項之
    聲明者，不在此限。民事訴訟法第二百五十五條第一項第三款定有明文。查原告
    原起訴請求被告給付七十八萬八千三百二十六元（其中包含不當得利請求部分七
    十八萬元），嗣於九十年五月二十三日具狀擴張請求金額至八十萬三千一百二十
    七元，復於九十年六月十一日準備程序當庭撤回不當得利部分七十八萬元以外之
    請求，又於九十一年十月二十四日準備程序當庭減縮不當得利請求期間為五年，
    自八十五年四月一日起至九十年三月三十一日止，請求金額三十萬元；其雖於九
    十一年十一月七日準備程序時庭呈書狀一份欲擴張請求金額，然又當庭表示該份
    書狀中所列項目除不當得利請求部分外，其餘皆不請求，是足認原告所欲請求者
    ，仍為五年間不當得利部分。核其上開所為，皆屬擴張或減縮應受判決事項之聲
    明，揆諸前揭法條，應予准許，合先敘明。
二、本件原告起訴主張：坐落臺北市○○區○○段二小段二四九之六、二四九之九地
    號二筆土地（面積共計七平方公尺），係原告所有，惟被告未經原告同意，於七
    十六年間起至九十年三月三十一日止，無權占有原告所有上開土地，於其上建造
    房屋出租他人使用，受有利益，爰依民法第一百七十九條不當得利之規定，請求
    被告給付相當於租金之不當得利三十萬元及法定利息等語。被告則以：系爭土地
    上之違建物非原告所建，而係原告之房客所搭建；二四九、二四九之六、二四九
    之九號土地本為同一塊，係原告之父申請逕為分割，始生錯誤，二四九之六、二
    四九之九號土地應為全體大樓住戶所有；被告所有建物主結構部分確有占用二四
    九之六號土地，然被告所有建物既係向原告買受，其亦非無權占有，另就原告請
    求罹於消滅時效部分，被告拒絕給付等語，資為抗辯。
三、依兩造陳述觀之，可知本件首應審究者為：被告是否自七十六年間起至九十年三
    月三十一日止無權占有原告所有二四九之六、二四九之九號土地？茲論述如下：
（一）原告主張二四九之六、二四九之九號土地為原告所有，二四九號土地及坐落其
      上之建物一棟則屬被告所有，被告自七十六年間即在二四九之六、二四九之九
      號土地上搭建有違建物，並出租他人使用，原告於八十九年間對被告提出竊佔
      告訴後，兩造即於九十年一月十一日簽立和解書，被告承諾於九十年三月三十
      一日前將該違建物拆除，該違建物並於九十年四月左右確由被告拆除等情，業
      據其提出土地及建物登記謄本、臺北市大安區地政事務所八十九年五月三十日
      土地複丈成果圖、違建照片五幀，並經本院調取臺灣臺北地方法院檢察署八十
      九年度偵字第一七三三八號竊佔偵查卷宗核閱無訛。被告對於上開土地上之違
      建物為其所拆除並不爭執，復自陳確有搭建鐵皮屋之違建物（見九十年八月六
      日準備程序筆錄），且於上開臺灣臺北地方法院檢察署八十九年偵字第一七三
      三八號竊佔案件警詢時，對於將該違建物出租予第三人陳明珠為經營泡沫紅茶
      店之用一節供認無訛（見上開偵查卷第三頁反面）。而原告於八十九年五月十
      六日，曾針對二四九之六、二四九之九號二筆土地申請複丈，經臺北市大安地
      政事務所以安土測字第二一九號收案後，於八十九年五月二十六日前往鑑界，
      並製有八十九年五月三十日土地複丈成果圖一紙附卷可憑，而原告主張該複丈
      成果圖上所示之鋼釘位置（用以標明界址點），即為原告所提出於上開鑑界期
      日所拍攝之違建物照片上所示之鋼釘位置等情，為被告所不爭執（見九十一年
      十一月七日準備程序筆錄），將照片與複丈成果圖互為比對結果，可知照片上
      所示之違建物確係完全占用二四六之六、二四六之九號土地。雖被告抗辯上開
      照片上所示之建物非違建物，而係其所有門牌號碼為臺北市○○街二六巷四之
      三號之房屋主建物部分，惟其另陳稱該鋼釘已因「九二一大地震」而不復存在
      云云，然查，「九二一大地震」發生日期為八十八年九月二十一日，此為眾所
      皆知之事實，照片上所示之鋼釘既係於八十九年五月二十六日鑑界時作為標示
      界址之用，自不可能因發生在前之「九二一大地震」而滅失，被告前揭所辯，
      顯屬無稽。原告上開主張，堪信為真實。
（二）被告雖另抗辯系爭土地上之違建物非其所搭建，然查，就系爭土地上違建物究
      係何人所建，被告於本院準備程序時雖稱係承租房屋之房客所建（見九十年四
      月一日準備程序筆錄），惟又稱違建物為其所蓋（見九十年八月六日準備程序
      筆錄）；其於八十九年八月五日臺灣臺北地方法院檢察署八十九年度偵字第一
      七三三八號竊佔案件警詢時，卻稱係原告所建（見上開偵查卷第三頁反面），
      嗣於該案檢察官偵查時，又改稱係房客於七十六年所建（見上開偵查卷第七三
      頁），其先後陳述不一，多有矛盾，所辯自不足採。又二四九之六號土地係於
      七三年古亭字八八四八號自臺北市○○區○○段二小段二四九之二號土地逕為
      分割而來，二四九之九號土地係於七八年古亭字第七九八九號自二四九之六號
      土地逕為分割出，而二四九之二號土地係於七四年古亭字二四號併入二四九號
      土地，有臺北市大安地政事務所九十年九月七日北市大地三字第九○六一一六
      六七○○號函在卷可憑，則依上開各筆土地分割合併之歷次沿革觀之，於二四
      九之二號土地併入二四九號土地（即七十四年）時，二四九之六號土地業已自
      二四九之二號土地中分割出來，自不在合併之列；又依土地登記謄本，二四九
      之六、二四九之九為原告所有無誤，是被告主張二四九、二四九之六、二四九
      之九原為同筆土地，因分割時產生錯誤，二四六之六、二四六之九號土地係屬
      道路用地（或稱係建築用地），為全體大樓住戶所有云云，皆不足採。
（三）被告復抗辯其所有之建物（門牌號碼為臺北市○○街二六巷四之三號）有部分
      坐落於二四九之六號土地上，惟為原告所否認。經查：被告所有上開建物之坐
      落基地，僅有二四九號土地，並無二四九之六號土地，此有建物登記謄本可證
      。又觀諸被告所提出之臺北市政府地政處測量大隊九十年六月十二日北市地測
      二字第九○六○三九四七○○號函、二四九之六號土地逕為分割疑義乙案會勘
      紀錄，亦無從得知被告所有建物確有占有二四九之六號土地。而被告所提出臺
      北市大安地政事務所九十年七月十一日土地複丈成果圖（複丈日期為九十年七
      月九日），僅就二四九號土地及其周圍鄰近土地之界址為確認，未表明二四九
      之六號土地上建物坐落情形，自不能證明二四九之六號土地上有被告所有建物
      坐落其上，則被告聲請傳訊複丈當日之地政事務所人員到庭，欲證其所辯為真
      ，亦無必要。
（四）綜上，堪認原告所有之二四九之六、二四九之九號土地，面積共計七平方公尺
      ，自七十六年間起至九十年三月三十一日止，確係為被告無權占有。
四、按無法律上原因而受利益，致他人受損害者，應返還其利益，民法第一百七十九
    條定有明文。而無權占有他人之土地，可能獲得相當於租金之利益亦為社會通常
    之觀念（最高法院六十一年台上字第一六九五號判例參照）。是本件被告占用原
    告之土地，使得原告受有不能使用土地之損害，原告依不當得利之法律關係，請
    求被告給付無權占有系爭土地所獲得相當於租金之利益，即屬有據。茲就原告請
    求之不當得利數額審酌如下：
（一）按「租金之請求權因五年間不行使而消滅，民法第一百二十六條定有明文。又
      無法律上之原因而獲相當於租金之利益，致他人受損害時，如該他人之返還利
      益請求權已逾租金短期消滅時效之期間，對於相當於已罹消滅時效之利益，不
      得依不當得利之法則，請求返還。」最高法院八十五年度台上字第七一一號、
      第二○五九號判決可資參照。本件原告所欲請求者，雖為原告自八十五年四月
      一日起至九十年三月三十一日止之不當得利金額，然原告係於九十年四月十九
      日起訴，此有本院收狀戳上日期可證，則於九十年四月十九日時始生請求權消
      滅時效中斷之效果，是以原告請求自八十五年四月一日起至同年四月十九日止
      之不當得利，即已罹於消滅時效，被告依法抗辯拒絕給付，自屬可採。而系爭
      土地上違建物於九十年四月間為被告所拆除，已如前述，是原告請求被告給付
      自八十五年四月二十日起至九十年三月三十一日止之相當於租金之不當得利，
      為有理由。
（二）又按城市地方房屋之租金，以不超過土地及建築物申報總價額年息百分之十為
      限，此於租用基地建築房屋時，準用之，土地法第九十七條第一項、第一百零
      五條分別定有明文。而土地法第九十七條第一項規定所謂土地價額，依同法施
      行法第二十五條規定，係指法定地價而言，而法定地價，依土地法第一百四十
      八條規定，係為土地所有人依該法規定所申報之地價。本件系爭土地位於城市
      地區，自有上開規定適用。查原告所有二四九之六、二四九之九號土地八十三
      年七月之申報地價為每平方公尺四萬八千一百六十元，八十六年七月之申報地
      價為每平方公尺四萬九千三百六十元，八十九年七月之申報地價為每平方公尺
      四萬九千六百元，有臺北市地價謄本附卷可稽。而系爭土地位於泰順街，鄰近
      和平東路一段，四周商店聚集，對外交通便利、工商繁榮，有原告所提出之周
      圍街道照片足參，本院斟酌系爭土地所在地四周景況、被告於其上搭蓋違建物
      出租他人使用等一切情狀，認原告請求自八十五年四月二十日起至九十年三月
      三十一日止，依系爭土地申報價額年息百分之七核算不當得利，應屬合理，是
      依此計算原告得請求之金額為十一萬九千零四十元（計算式如附表）。
五、從而，原告依不當得利之法律關係，請求被告給付原告十一萬九千零四十元，及
    自起訴狀繕本送達翌日（即九十年四月二十七日）起至清償日止，按年息百分之
    五計算之利息，為有理由，應予准許，逾此範圍之請求，則無所據，應予駁回。
六、本件事證已臻明確，兩造其餘主張攻擊防禦方法及舉證，核與判決結果無影響，
    爰不一一論述，附此敘明。
七、據上論結：原告之訴為一部有理由，一部無理由，依民事訴訟法第七十九條但書
    ，判決如主文。
中　　　華　　　民　　　國　　九十一　　年　　 十二　　 月　　  六 　　 日
                                        民事第二庭審判長法  官  丁蓓蓓
                                                        法  官  洪純莉
                                                        法  官  劉素如
附表：
八十五年四月二十日至八十六年六月三十日：
48160×7×7％÷12×（14＋11/30）＝28253（元以下四捨五入，下同）
八十六年七月一日至八十九年六月三十日：
49360×7×7％×3＝72559
八十九年七月一日至九十年三月三十一日：
49600×7×7％÷12×9＝00000
00000＋72559＋18228＝119040
右為正本係照原本作成
如對本判決上訴，須於判決送達後廿日內向本院提出上訴狀
中　　　華　　　民　　　國　　九十一　　年　　 十二　　 月　　  六 　　 日
~B法院書記官　劉芳菊
